【裁判字號】    96,家抗,20
【裁判日期】    970124
【裁判案由】    指定遺產管理人
【裁判全文】
臺灣雲林地方法院民事裁定              96年度家抗字第20號
抗  告  人  財政部國有財產局臺灣中區辦事處雲林分處
法定代理人  乙○○
非訟代理人  甲○○
被抗告人    臺灣土地銀行股份有限公司
非訟代理人  丙○○
上列抗告人因被抗告人聲請選任被繼承人林千祥之遺產管理人事
件，對於中華民國96年11月26日原審96年度財管字第25號所為裁
定不服，提起抗告，本院管轄之合議庭裁定如下：
      主      文
抗告駁回。
抗告程序費用新臺幣壹仟元由抗告人負擔。
      理      由
一、抗告意旨略以：依民法第1176條第6 項規定：「先順序繼承
    人均拋棄其繼承權時，由次順序之繼承人繼承，其次順序繼
    承人有無不明或第四順序之繼承人均拋棄其繼承權者，準用
    關於無人承認繼承之規定。」，同法第1178條第2 項規定：
    「無親屬會議或親屬會議未於前條所定期限內選定遺產管理
    人者，利害關係人或檢察官得聲請法院選任遺產管理人，並
    由法院依前項規定為公示催告」。準此，上述規定中並無規
    定本分處為「唯一」遺產管理人，亦無規定本件被繼承人之
    債權人或其親屬等人，無為遺產管理人之資格，或不得擔任
    其遺產管理人。又按司法院74年10月15日院台廳一字第
    05786 號函示：「此類拋棄繼承事件，多屬遺債大於遺產，
    形同破產，故應儘量避免選任國有財產局為遺產管理人」。
    次依臺灣高等法院臺中分院88年度家抗字第96號民事裁定理
    由一：「按聲請法院選任遺產管理人，法院有裁量權，不受
    聲請人之拘束，可依職權選任適當之管理人，而選任遺產管
    理人須考慮其適切性，亦即除管理遺產須公平外，應以對遺
    產、遺債情況了解較深者，為優先選任…」。復以被繼承人
    林千祥自民國94年9 月15日死亡，債權人旋即聲請指定遺管
    人處理遺產，另林千祥之遺族中，自必有較諸本分處適宜擔
    任遺產管理人者。再者，抗告人之各項國產業務案量繁多，
    且抗告人機關內並無專責承辦此類案件之人員編制，因是類
    案件繁多，抗告人負荷極重，舉凡以抗告人為遺產管理人，
    應依法完成各項公示催告、清查遺產遺債、函請地政機關辦
    理遺產管理人登記、監管遺產、依遺產管理人資格拍賣或處
    分遺產、結算遺產、及除代墊各項稅費支出，查無明文列入
    優先扣還款，而辦理公示催告及公文往返、查證寄件等等繁
    瑣耗時，無若選任林千祥之家屬或委任專任律師或其他專業
    代理人辦理時程及適宜性相衡量。是以，鈞院對本案指定林
    千祥之遺產管理人，為法制性、情理性計量，敬予提請另裁
    酌更為適切之遺管人，就此，認原裁定尚有不當，爰請求廢
    棄等語。
二、經查，被繼承人林千祥於94年9 月15日死亡，其第一順位至
    第四順位繼承人均已拋棄繼承，故被繼承人林千祥已無民法
    第1138條所列各順序之繼承人等情，業據被抗告人於原審提
    出戶籍謄本2 份及本院94年度繼字第666 號拋棄繼承准予備
    查函等在卷可稽，並經本院依職權查詢上開拋棄繼承卷宗核
    閱無訛。而被繼承人林千祥死亡時，尚積欠被抗告人借款債
    務，被抗告人為利害關係人等情，有被抗告人於原審提出之
    債務明細表及土地謄本影本、本院92年3 月25日雲院慶民執
    戊決字第九十一之二九五一號債權憑證影本等件可證（見原
    審卷第11頁至第14頁），則其聲請為林千祥選任遺產管理人
    ，於法有據。
三、又聲請法院選任遺產管理人，法院有裁量權，不受聲請人之
    拘束，可依職權選任適當之管理人；且法雖無明文規定國有
    財產局為唯一之遺產管理人。然選任遺產管理人須考慮其適
    切性，即被選任人之專業能力、意願、管理遺產之公平性、
    利害關係，及對於遺產之了解、地緣等等因素。
四、查本件抗告人經原審詢問其是否為本件遺產管理人一事，雖
    曾函覆本院略以：被繼承人林千祥之繼承人均拋棄繼承，應
    屬遺債大於遺產，如選任抗告人為遺產管理人對國庫並無實
    益，聲請人聲請選任林麗玉為被繼承人之遺產管理人，應屬
    恰當等語，有抗告人於96年11月5 日臺財產中雲三字第09
    60006372號函在卷可按，惟林麗玉經原審合法通知未到庭亦
    未表示其是否願意擔任遺產管理人，而被抗告人經原審命被
    抗告人補正提出林麗玉是否同意擔任遺產管理人，其亦表示
    請求指定抗告人為遺產管理人，並向本院陳報表示抗告人相
    對於被繼承人之三女林麗玉而言，較適合擔任本件遺產管理
    人等語，足認林麗玉應無擔任遺產管理人之主觀意願。本院
    審酌本件被繼承人林千祥之繼承人均已拋棄繼承，而拋棄繼
    承既為民法所規定繼承人之權利，一經行使後，就其與被繼
    承人間之財產關係即行斷絕。法定繼承人既已拋棄繼承，應
    無再擔任遺產管理人之主觀意願，難免因其無意管理而影響
    管理事務之進行，與遺產管理之本意即不相符。再者，亦無
    其他資料足以證明林麗玉或其他繼承人、關係人及專門職業
    人員適合擔任本件遺產管理人。況且，法定繼承人一般多缺
    乏遺產管理之專業知識及能力，難認屬適當之遺產管理人選
    。相對於此，國有財產局係國有財產之管理機關，對於遺產
    管理之法律程序亦較一般民眾熟悉，復有相當之專業能力足
    以勝任管理職務，顯較其他已無繼承意願而拋棄繼承之人為
    適當。甚者，被繼承人之遺產，倘無人承認繼承時，將於清
    償債權，交付遺贈物後，歸屬國庫，則職司國有財產管理之
    有關機關，當係最為適合擔任遺產管理之人。為使被繼承人
    遺產之處置順利進行，原審選任財政部國有財產局臺灣中區
    辦事處雲林分處為被繼承人林千祥之遺產管理人，並依法為
    承認繼承之公示催告，核無不合。抗告意旨認原裁定不當，
    求予廢棄，為無理由，應予駁回。
五、據上論結，本件抗告為無理由，依非訟事件法第21條第2 項
    、第24條第1 項、民事訴訟法第495 條之1 第1 項、第449
    條第1 項、第78條，裁定如主文。
中    華    民    國    97    年    1     月    24    日
                  家事法庭審判長法  官  黃玉清
                                法  官  吳基華
                                法  官  李明鴻
本裁定除以其適用法規顯有錯誤為理由，並經本院許可者外，不
得再抗告。如提再抗告，應於收受本裁定後10日內向本院提出再
抗告狀，並繳納再抗告裁判費新臺幣1,000元。
以上正本係照原本作成。
中    華    民    國    97    年    1     月    28    日
                                書記官  陳美華


司法院資訊處製作；財團法人民間司法改革基金會備份。
